【裁判字號】    90,台上,6700
【裁判日期】    901101
【裁判案由】    貪污
【裁判全文】
最高法院刑事判決                                九十年度台上字第六七○○號
    上  訴  人  丁○○
    選任辯護人  施秉慧律師
    上  訴  人  甲○○
                乙○○
    右  一  人
    選任辯護人  何俊墩律師
                李玲玲律師
                李宏文律師
    上  訴  人  戊○○
                丙○○
    右  一  人
    選任辯護人  楊昌禧律師
右上訴人等因貪污案件，不服台灣高等法院高雄分院中華民國八十九年十月十九日第
二審更審判決（八十八年度上更(一)字第一二二號，起訴案號：台灣屏東地方法院檢察
署八十三年度偵字第六七四七號），提起上訴，本院判決如左：
    主  文
原判決撤銷，發回台灣高等法院高雄分院。
    理  由
本件原判決認定上訴人丁○○為屏東縣牡丹鄉公所技士，負責該鄉公共工程相關事宜
。自民國八十年四月間起，至八十一年十一月間止，辦理原判決附表一所示公共工程
委託設計時，明知須取具二家以上廠商之估價單進行比價。竟私自通知有犯意聯絡之
上訴人丙○○，取具兩家廠商估價單，虛偽比價。丙○○乃向滿輝工程顧問有限公司
（下稱滿輝公司）借牌，填寫比價單。並向駿育工程顧問有限公司（下稱駿育公司）
借牌，作為陪標之用，而將比價單交由丁○○代為填載高出滿輝公司比價單之費率。
虛偽比價結果，均由滿輝公司得標。即由丁○○於八十年、八十一年間，連續五次將
虛偽比價結果之不實事項，登載於職務上所掌之公文簽辦單。上訴人甲○○自七十年
三月間起至八十一年七月間止，擔任屏東縣來義鄉公所技士，負責承辦公共工程業務
。並於八十二年二月二十日後，奉派不定時支援該鄉公所建設工程業務。其於八十年
五月間起，至八十二年三月間止，辦理原判決附表二所示該鄉公共工程委託設計時，
明知須取具二家以上廠商之估價單進行比價。竟私自通知有犯意聯絡之丙○○取具兩
家廠商估價單，虛偽比價。丙○○乃向滿輝公司、三州行營造有限公司（下稱三州行
）、駿育公司借牌，虛偽比價結果，均由滿輝公司以費率較低得標。即由甲○○於八
十年五月及八十一年六月，將該虛偽比價結果之不實事項，登載於職務上所掌之公文
簽辦單各一次。上訴人乙○○擔任屏東縣來義鄉公所技士，負責公共工程業務。於八
十二年三月間，辦理如原判決附表三所示工程委託設計時，明知須取具二家以上廠商
之估價單進行比價。竟通知有犯意聯絡之丙○○取具兩家廠商估價單，虛偽比價。丙
○○除向滿輝公司借牌填寫比價單外，另以其借牌使用之駿育公司名義填載較高費率
之比價單陪標。虛偽比價結果，均由滿輝公司得標。乃由乙○○於八十二年三月間，
將虛偽比價結果之不實事項，登載於職務上所掌之公文簽辦單。上訴人戊○○擔任屏
東縣來義鄉公所技士，負責公共工程業務。於八十二年四月及同年十月間，辦理原判
決附表四所示工程委託設計時，明知須取具二家以上廠商之估價單進行比價。竟通知
有犯意聯絡之丙○○取具兩家廠商比價單，虛偽比價。丙○○除向滿輝公司借牌填寫
比價單外，另以借牌之駿育公司名義填載比價單後，交由戊○○書寫較高之費率。虛
偽比價結果，均由滿輝公司得標。乃由戊○○連續於八十二年六月一日、十月二十七
日，將虛偽比價結果之不實事項，登載於職務上所掌之公文簽辦單各一次等情。因而
撤銷第一審判決，改判論處丁○○、甲○○、戊○○、丙○○共同連續公務員明知為
不實之事項，而登載於職務上所掌之公文書；乙○○共同公務員明知為不實之事項，
而登載於職務上所掌之公文書罪刑，固非無見。
惟查：(一)有罪判決書之事實一欄為適用法令之依據，凡與適用法令有關之事實必須詳
為記載，始足為適用法令之基礎。原判決以附表補充事實欄之記載，而於事實欄既謂
戊○○「自八十二年四月十六日起」，擔任屏東縣來義鄉公所技士，辦理原判決附表
四所示工程委託設計時，予以虛偽比價。意指戊○○係「自八十二年四月十六日起」
，始為各該比價行為。然於附表四編號十六則記載戊○○承辦該工程委託設計之比價
時間為「八十二年二月十四日」，顯在所謂「八十二年四月十六日」之前。又於事實
欄已敘述戊○○係於八十二年六月一日、十月二十七日，將如原判決附表四所示工程
委託設計之虛偽比價結果，登載於公文簽辦單。意謂各該工程委託設計之比價時間，
為「八十二年十月二十七日以前」。但於附表四編號十四復載述該工程委託設計之比
價時間為「八十三年二月」，則在所稱「八十二年十月二十七日」之後。再者，於事
實欄既記載甲○○係於八十年五月及八十一年六月，將如原判決附表二所示工程委託
設計之虛偽比價結果，登載於公文簽辦單。意指各該工程委託設計之比價時間，為「
八十一年六月以前」。但於附表二編號十二復載述該工程委託設計之比價時間為「八
十二年三月十日」，則在所謂「八十一年六月」之後。致事實相互矛盾，未臻明確，
自不足為適用法律之依據。(二)有罪之判決書，應於理由內說明認定犯罪事實所憑之證
據及其認定之理由，否則即有理由不備之違法。揆諸常情，公共工程委託設計案經比
價決定廠商者，得標廠商如依約提出發票請領款項，其發票時間應在比價時間之後。
而由原判決附表二編號七所載，甲○○承辦該工程委託設計之比價時間，反在得標廠
商所提出發票之後，不無疑義。又依原判決附表四編號一、二、六、七、八、十四所
載，戊○○承辦各該工程委託設計之比價時間，均在各該得標廠商所提出發票之後，
亦非無疑。乃原判決未詳實說明其憑據及理由，即逕為前揭認定，要屬理由不備，而
難昭折服。(三)依刑事訴訟法第九十五條第一款規定，訊問被告應先告知犯罪嫌疑及所
犯所有罪名。此乃被告在刑事訴訟上應受告知之權利，旨在使被告能充分行使防禦權
。故法院如就起訴效力所及之事實，認為被告所犯罪名有所增加，即應於審判期日或
之前踐行告知之程序。否則，如於辯論終結後，逕行以新增之罪名，論處罪刑，即與
上開規定不合。本件原審於調查期日及審判期日，僅就檢察官起訴書及第一審判決所
指丙○○觸犯之修正前貪污治罪條例第六條第一項第四款及刑法第二百十六條、第二
百十條罪名告知丙○○（見原審上更(一)卷第一宗第一○二頁、第三宗第四三四頁），
但原判決則對丙○○併論以刑法第二百十三條之罪。顯然就起訴書及第一審判決所載
以外之罪名，未對丙○○踐行告知程序，使為充分之辯論及防禦，即逕行判決，其審
判程序難認適法。(四)判決書理由之說明必須互相一致，方為合法。倘若理由之說明不
相一致，按諸刑事訴訟法第三百七十九條第十四款後段規定，自屬判決理由矛盾之當
然違背法令。原判決既於事實欄及理由壹內謂駿育公司係被丙○○借牌，該公司實際
並未參與屏東縣來義鄉、牡丹鄉公所之工程委託設計比價，而認定上訴人等將各該虛
偽比價之不實事項，登載於職務上所掌之公文簽辦單。然復於理由肆之四，載述駿育
公司確有參與屏東縣來義鄉、牡丹鄉公所之工程委託設計比價（見原判決第二二頁第
十二至十五行）。據此以觀，自有理由與理由、理由與事實矛盾之違誤。(五)依原判決
事實欄之記載，有關原判決附表三所示工程委託設計之虛偽比價，係乙○○本人所親
為，甲○○並未涉及。然理由內則謂「縱各該工程委託設計之比價單及契約均由甲○
○製作，乙○○亦難諉為完全不知情而置身事外」（見原判決第十二頁第七行）。互
核觀之，其事實之記載與理由之說明難謂相符。又據理由內所載，甲○○就乙○○被
訴該項犯行，所擔任之角色如何﹖與乙○○有無犯意之聯絡及行為之分擔，而成立共
同正犯關係﹖尚非無疑，仍有深入研求之餘地。乃原審未詳予調查釐清，難謂無調查
未盡之違誤。(六)原判決既謂丁○○、甲○○、乙○○、戊○○將前揭虛偽比價結果之
不實事項，登載於職務上所掌之公文簽辦單，而論以公務員登載不實罪責。然由卷內
資料以觀，各該上訴人於登載上開公文簽辦單後，均已呈其上級主管人員批示，有前
揭公文簽辦單附卷可稽（見偵字第一一六三三號卷第七、十至十八頁）。如何不能論
以行使該登載不實文書罪責﹖原判決未詳加論述，亦有理由不備之違誤。(七)採為判決
基礎之證據資料，必須經過調查程序，而顯出於審判庭者，始與直接審理主義相符合
，否則其所踐行之訴訟程序，即屬違背法令。又證物應提示被告，令其辨識，如係文
書而被告不解其意義者，應告以要旨，為刑事訴訟法第一百六十四條所明定。原判決
認定上訴人等在系爭公文簽辦單上為不實之登載，乃對上訴人等論以公務員登載不實
罪責，並於理由內以卷附之前揭公文簽辦單為上訴人等之犯罪憑據，則各該公文簽辦
單自屬原審採為判決基礎之證據資料，應踐行上開訴訟程序。然依原審審判期日筆錄
所載，其籠統將全部卷證提示於上訴人等，而並無將前揭採為判決基礎之公文簽辦單
逐一提示予上訴人等，令其等辨認之紀錄。揆諸前開規定，其踐行之訴訟程序尚屬可
議。以上或為上訴意旨所指摘，或為本院得依職權調查之事項。上訴人等上訴意旨指
摘原判決不當，非無理由，應認有發回更審之原因。又原判決不另為無罪諭知部分，
因公訴人認其與本件有罪部分，有裁判上一罪關係，亦應併予發回。
據上論結，應依刑事訴訟法第三百九十七條、第四百零一條，判決如主文。
中      華      民      國     九十     年     十一     月      一      日
                              最高法院刑事第七庭
                                  審判長法官  吳  雄  銘
                                        法官  池  啟  明
                                        法官  石  木  欽
                                        法官  郭  毓  洲
                                        法官  吳  三  龍
      右正本證明與原本無異
                                              書  記  官
中      華      民      國     九十     年     十一     月      五      日
                                                                       Ｋ


司法院資訊處製作；財團法人民間司法改革基金會備份。
